---
title: "Raport danych"
author: "Gracjan"
date: "`r Sys.Date()`"
output: html_document
editor_options: 
  markdown: 
    wrap: 72
---

#Instalacja Pakietów

if (! require("tidyverse")) install.packages("tidyverse", dependencies = TRUE)
if (! require("dlookr")) install.packages("dlookr", dependencies = TRUE)
if (! require("VIM")) install.packages("VIM", dependencies = TRUE)
if (! require("validate")) install.packages("validate", dependencies = TRUE)

#Wczytywanie bibliotek
library(tidyverse)
library(dlookr)
library(VIM)
library(validate)
library(readr)


#Wproadzenie danych
```{r}
Hipoteczny <- read_delim("Hipoteczny.csv", 
    delim = ";", escape_double = FALSE, trim_ws = TRUE)
hipo_baza <- Hipoteczny
```


```{r}
getmode <- function(v) {
  uniqv <- unique(v)
  uniqv[which.max(tabulate(match(v, uniqv)))]
}
hipo_baza$Gender[is.na(hipo_baza$Gender)] <- getmode(hipo_baza$Gender)
```

#Usunięcie pustych wartości
```{r}
sum(is.na(hipo_baza))
hipo_baza <- hipo_baza[complete.cases(hipo_baza), ]
sum(is.na(hipo_baza))

```

#Sprwadzanie i usuwanie dupliatów
```{r}
sum(duplicated(hipo_baza$Loan_ID))
hipo_baza <- hipo_baza[!duplicated(hipo_baza$Loan_ID), ]
sum(duplicated(hipo_baza$Loan_ID))
```

#Zmiana danych, aby były zapisane małymi literami
```{r}
hipo_baza$Gender <- tolower(hipo_baza$Gender)
hipo_baza$Married <- tolower(hipo_baza$Married)
hipo_baza$Education <- tolower(hipo_baza$Education)
hipo_baza$Self_Employed <- tolower(hipo_baza$Self_Employed)
hipo_baza$Property_Area <- tolower(hipo_baza$Property_Area)
```


#Usuwanie błednych wartości 
```{r}
sum(!grepl("LP", hipo_baza$Loan_ID))
hipo_baza <- hipo_baza[grepl("^LP\\d{6}$", hipo_baza$Loan_ID), ]  #czyszczenie jeśli nie mają LP i 6 cyfr
hipo_baza <- subset(hipo_baza, Gender %in% c("male", "female")) #czyszczenie jesli nie ma male lub female
hipo_baza <- subset(hipo_baza, Married %in% c("yes", "no")) #czyszczenie jesli nie ma Yes lub No
hipo_baza <- subset(hipo_baza, Education %in% c("graduate", "not graduate")) #czyszczenie jesli graduate lubNot
hipo_baza <- subset(hipo_baza, Self_Employed %in% c("yes", "no")) #czyszczenie jesli nie ma Yes lub No
hipo_baza <- subset(hipo_baza, Credit_History %in% c(1, 0)) #czyszczenie jesli nie ma 1 lub 0
hipo_baza <- subset(hipo_baza, LoanAmount > 0) #czyszczenie jesli jest mniejsze badz równe 0
hipo_baza <- subset(hipo_baza, ApplicantIncome >= 0)#czyszczenie jesli jest mniejsze od 0
hipo_baza <- subset(hipo_baza, CoapplicantIncome >= 0)
hipo_baza <- subset(hipo_baza, Loan_Amount_Term >= 0)
hipo_baza <- subset(hipo_baza, Property_Area %in% c("urban", "semiurban", "rural"))
hipo_baza <- subset(hipo_baza, Dependents >= 0)
```

#Zmiana wartości w kolumach na dane binarne
```{r}
#Kolumna Gender, przekodowanie aby 1 ozn. mężczyzne a 0 kobietę
hipo_baza$Gender <- ifelse(hipo_baza$Gender == "male", 1, 0)

#Kolumna Married, przekodowanie aby 1 ozn. Żonatych a 0 nieżonatych
hipo_baza$Married <- ifelse(hipo_baza$Married == "yes", 1, 0)

#Kolumna Education, przekodowanie aby Graduate =1 a 0=Not Graduate.
hipo_baza$Education <- ifelse(hipo_baza$Education == "graduate", 1, 0)

#Kolumna Self_Employed, przekodowanie Yes=1, No=0
hipo_baza$Self_Employed <- ifelse(hipo_baza$Self_Employed == "yes", 1, 0)

#Kolumna Property_Area urban=1, semiurban=2, rural=3
hipo_baza$Property_Area <- ifelse(hipo_baza$Property_Area == "urban", 1,
                              ifelse(hipo_baza$Property_Area == "semiurban", 2,
                                  ifelse(hipo_baza$Property_Area == "rural", 3, NA)))
```



#Zminaa typu na liczbowy:
```{r}
hipo_baza$Gender <- as.integer(hipo_baza$Gender)
hipo_baza$Married <- as.integer(hipo_baza$Married)
hipo_baza$Dependents <- as.integer(hipo_baza$Dependents)
hipo_baza$Education <- as.integer(hipo_baza$Education)
hipo_baza$Self_Employed <- as.integer(hipo_baza$Self_Employed)
hipo_baza$ApplicantIncome <- as.integer(hipo_baza$ApplicantIncome)
hipo_baza$CoapplicantIncome <- as.integer(hipo_baza$CoapplicantIncome)
hipo_baza$LoanAmount <- as.integer(hipo_baza$LoanAmount)
hipo_baza$Loan_Amount_Term <- as.integer(hipo_baza$Loan_Amount_Term)
hipo_baza$Credit_History <- as.integer(hipo_baza$Credit_History)
hipo_baza$Property_Area <- as.integer(hipo_baza$Property_Area)
```

#wykres zależności pomiędzy zarobkami wnioskodawcy a wielkością miejscowosći zamieszkania
```{r}
hipo_baza$Property_Area <- factor(hipo_baza$Property_Area, levels = c(1, 2, 3), labels = c("miasto", "wieś", "turbowies"))
wykres_zarobki_do_miejscowosci <- ggplot(hipo_baza, aes(x=Property_Area, y=ApplicantIncome, fill = Property_Area, color = Property_Area)) +
  geom_point() +  
  scale_color_manual(values = c("miasto" = "green", "wieś" = "purple", "turbowies"="red"))
  labs(x = "TEREN", y = "ZAROBKI", title="Zarobki Do Wielkośći Miejscowości") +
plot(wykres_zarobki_do_miejscowosci)
  

```



